【裁判字號】    97,上訴,1211
【裁判日期】    971223
【裁判案由】    毒品危害防制條例
【裁判全文】
臺灣高等法院臺南分院刑事判決      97年度上訴字第1211號
上 訴 人  臺灣雲林地方法院檢察署檢察官
被    告  甲○○
上列上訴人因被告違反毒品危害防制條例案件，不服臺灣雲林地
方法院97年度訴更(一)字第1號，中華民國97年10月8日第一審判決
（起訴案號：臺灣雲林地方法院檢察署96年度毒偵字第1723號）
，提起上訴，本院判決如下：
    主  文
原判決撤銷，發回臺灣雲林地方法院。
    理  由
一、公訴意旨略以：被告甲○○曾於民國（下同）87至88年間，
    因施用第二級毒品案件，經臺灣南投地方法院裁定送臺灣南
    投看守所附設勒戒所觀察、勒戒後，認無繼續施用毒品之傾
    向，於88年 2月24日執行完畢經釋放，並由臺灣南投地方法
    院檢察署檢察官於同年月22日以87年度偵字第5245、5514、
    5594號、88年度偵字第 739號為不起訴處分確定；復因施用
    毒品案件，再送執行觀察勒戒後，仍認無繼續施用毒品之傾
    向，於88年8月10日釋放，並由臺灣南投地方法院檢察署檢
    察官以88年度偵字第2401、2534號為不起訴處分確定。再因
    施用第二級毒品案件，經臺灣南投地方法院檢察署檢察官聲
    請強制戒治並聲請簡易判決處刑，由臺灣南投地方法院於88
    年11月8日以88年度投刑簡字第817號判處有期徒刑4月；強
    制戒治部份因戒治成效合格，經裁定停止戒治，於89年11月
     3日停止戒治處分出戒治所。又因施用第一、二級毒品案件
    ，由臺灣南投地方法院於96年9月19日以96年度訴字第352號
    判決分別判處有期徒刑9月、5月，並定應執行有期徒刑1年
    確定。詎仍不知悔改，復分別為下列行為：(一)基於施用第一
    級毒品海洛因之犯意，於96年1月11日為警採尿回溯72小時
    內某時，在不詳地點以不詳方式，施用第一級毒品海洛因，
    嗣於96年1月11日經警通知前往南投縣政府警察局南投分局
    採集尿液送驗，檢驗結果呈「嗎啡陽性」反應。(二)基於施用
    第二級毒品安非他命之犯意，於96年1月9日上午10時許，在
    南投縣南投市○○里○○路○段630巷12號住處，以將安非
    他命置於鋁箔紙上加熱燒烤後吸食煙霧之方式，施用第二級
    毒品安非他命，嗣於96年1月11日，經警通知前往南投縣政
    府警察局南投分局採集尿液送驗，檢驗結果呈「安非他命陽
    性」反應。(三)基於施用第二級毒品安非他命之犯意，於96年
    3月25日為警採尿回溯72小時內某時，在不詳地點，以不詳
    方式施用第二級毒品安非他命，嗣於96年3月25日因違反毒
    品危害防制條例案件遭警逮逋並採集尿液送驗，結果呈「安
    非他命陽性」反應。因認被告涉犯毒品危害防制條例第10條
    第1項、第2項施用第一、二級毒品罪嫌。
二、原判決意旨略以：施用第一、二級毒品者，除曾經觀察、勒
    戒或強制戒治執行完畢後5年內再犯之情形外，均仍得適用
    以保安處分代替刑事訴追程序之規定，並不限於初犯施用毒
    品者，本件檢察官起訴被告甲○○於96年1月11日為警採尿
    回溯72小時內某時施用第一級毒品海洛因1次；另於同年月9
    日上午10時許，及同年3月25日為警採尿回溯72小時內某時
    ，分別施用第二級毒品安非他命各1次等犯行，距其前次強
    制戒治執行完畢之90年1月20日已逾5年，而被告於此期間內
    雖曾另犯2次施用毒品案件（按即附表之四犯及五犯），並
    均經法院判刑確定，惟上開確定判決認定之犯罪時間分別為
    95年10月22日及同年12月19日，距前次強制戒治執行完畢之
    90年1月20日，亦均已逾5年，則被告初犯施用毒品後，於毒
    品危害防制條例修正施行前，雖已於5年內次再犯2次施用毒
    品犯行（按即附表之再犯與三犯），並分別依修正前舊法實
    施觀察、勒戒及強制戒治，嗣於該條例修正公布並施行後，
    始再犯施用毒品犯行（按即附表之四犯），且其行為時距前
    次施用毒品犯行（即附表之三犯）而經強制戒治執行完畢之
    間隔已滿5年，應認與「5年後再犯」者，已收5年遮斷效之
    情形相同，仍應適用以保安處分代替刑事訴追之規定（惟上
    開附表之四犯及五犯均未經檢察官依毒品危害防制條例第20
    條第3項、第1項之規定聲請法院裁定送觀察、勒戒或強制戒
    治，並視其結果決定是否為不起訴處分或為其他處遇，即由
    檢察官向法院提起公訴，並經法院為有罪之實體判決），則
    被告再犯本件施用毒品案件，自難認已與「5年內再犯」之
    情形相同，仍應由檢察官依毒品危害防制條例第20條第3項
    、第1項之規定聲請法院裁定送觀察、勒戒始為適法，檢察
    官誤提起公訴，其起訴之程序違背規定，逕諭知不受理之判
    決等語。
三、按施用第一、二級毒品為犯罪行為，毒品危害防制條例第10
    條定有處罰明文，故施用第一、二級毒品者，依前揭規定本
    應科以刑罰，惟基於刑事政策，對合於一定條件之施用者，
    則依同條例第20條、第23條之規定，施以觀察、勒戒及強制
    戒治之保安處分。而毒品危害防制條例於92年7月9日修正公
    布、自93年1月9日施行，其中第20條、第23條將施用毒品之
    刑事處遇程序，區分為「初犯」及「5年內再犯」、「5年後
    再犯」，依修正後之規定，僅限於「初犯」及「 5年後再犯
    」 2種情形，始應先經觀察、勒戒或強制戒治程序，倘被告
    於5年內已再犯，經依法追訴處罰，縱其第 3次（或第3次以
    上）再度施用毒品之時間，在初犯經觀察、勒戒或強制戒治
    執行完畢釋放5年以後，已不合於「5年後再犯」之規定，且
    因已於「5年內再犯」，顯見其再犯率甚高，原實施觀察、
    勒戒或強制戒治，已無法收其實效，即應依該條例第10條處
    罰，至於第3次（或第3次以上）施用毒品之時間，是否宜有
    期間限制？以多久為適宜？則分屬刑事政策、專門醫學之範
    圍，非審判機關所能決定，有待循立法途徑解決（最高法院
    97年度第5次刑事庭決議意旨參照）。
四、經查：
（一）本件被告甲○○前於87年間因施用毒品案件，經臺灣南投
      地方法院裁定送觀察、勒戒後，認無繼續施用毒品之傾向
      ，於88年2月24日經釋放，並由臺灣南投地方法院檢察署
      檢察官以87年度偵字第5245、5594號、88年度偵字第739
      、1055號為不起訴處分確定（即附表之初犯）；又於88年
      間因施用毒品案件，經臺灣南投地方法院裁定送觀察勒戒
      後，認無繼續施用毒品之傾向，於88年8月10日經釋放，
      並由臺灣南投地方法院檢察署檢察官以88年度偵字第2401
      、2534號為不起訴處分確定（即附表之再犯）；復於88年
      間因施用毒品案件，經臺灣南投地方法院裁定令入戒治處
      所施以強制戒治，於89年11月3日因停止戒治、交付保護
      管束出所，於90年1月20日保護管束期滿未經撤銷視為已
      執行期滿，刑案部分另經該院以88年度投刑簡字第817號
      判決判處有期徒刑4月確定（即附表之三犯）；再於95年
      10月22日犯施用毒品案件，經臺灣南投地方法院以95年度
      訴字第1020號分別判處有期徒刑8月、5月，應執行有期徒
      刑11月，上訴後經臺灣高等法院臺中分院以96年度上訴字
      第1310號判決上訴駁回而確定（即附表之四犯）；及於95
      年12月19日犯施用毒品案件，經臺灣南投地方法院以96年
      度訴字第242號分別判處有期徒刑8月、5月，應執行有期
      徒刑11月，上訴後經撤回上訴而確定（即附表之五犯）等
      情，有臺灣高等法院被告前案紀錄表及上開判決書各1份
      附卷可稽，均堪認定（被告各次因施用毒品而違反毒品危
      害防制條例之犯罪情形，及其刑事或保安處遇之經過，均
      詳如附表）。
（二）又刑法第1條規定：「行為之處罰，以行為時之法律有明
      文規定者為限。拘束人身自由之保安處分，亦同。」亦即
      ，對於刑事被告不論欲處以刑罰或係拘束人身自由之保安
      處分，均須『行為時』之法律有明文規定，始得為之。而
      毒品危害防制條例第20條、第23條之規定，業於92年7月9
      日修正公布、並於93年1月9日施行，則被告甲○○本件被
      訴犯行究應逕依法追訴審判處罰或先予觀察勒戒、強制戒
      治，自應依行為時之法律即現行之毒品危害防制條例第20
      條、第23條之規定，考諸毒品危害防制條例第20條、第23
      條之規定可知，施用毒品犯罪行為之刑事處遇程序，可區
      分為「初犯」、「5年內再犯」及「5年後再犯」共3種類
      型，而僅限於「初犯」及「5年後再犯」2種情形，始應先
      經觀察、勒戒或強制戒治程序。是以，被告甲○○既於初
      犯施用毒品罪經觀察勒戒釋放後之5年內，再犯施用毒品
      犯罪，揆諸上揭說明，本件被訴施用毒品犯行，為五年後
      第六次犯，自不符合「5年後再犯」之情形，而應依法追
      訴審判，應可認定。茲原判決以，被告甲○○再犯本件施
      用毒品案件，難認已與「5年內再犯」之情形相同，認應
      由檢察官依毒品危害防制條例第20條第3項第1項之規定，
      聲請法院裁定送觀察、勒戒，檢察官誤向法院提起公訴，
      起訴之程序為違背規定，並因此而為不受理之判決，依上
      開說明，即有未洽。檢察官上訴意旨以本件不應適用保安
      處分程序，而應逕依法追訴等語，指摘原判決不當，即非
      無據，原判決既有上開未合之處，自應由本院將原判決撤
      銷。又本件係原審諭知不受理之判決不當而撤銷之，為保
      障被告之審級利益，爰不經言詞辯論，發回臺灣雲林地方
      法院審理。
三、據上論斷，應依刑事訴訟法第372條、第369條第1項但書，
    判決如主文。
中    華    民    國    97    年    12    月    23    日
                  刑事第三庭    審判長法  官  陳義仲
                                      法  官  宋明中
                                      法  官  蔡勝雄
以上正本證明與原本無異。
施用第一級毒品部分如不服本判決，應於收受送達後10日內向本
院提出上訴書狀，其未敘述上訴理由者，並得於提起上訴後10日
內向本院補提理由書（均須按他造當事人之人數附繕本）「切勿
逕送上級法院」。
施用第二級毒品部分不得上訴。
                                      書記官  汪姿秀
中    華    民    國    97    年    12    月    23    日
附表：
┌──┬─────┬────────────┬────────────────┐
│    │施用時間  │刑事或保安處遇          │備註                            │
├──┼─────┼────────────┼────────────────┤
│初犯│87至88年間│送觀察、勒戒，於88年02月│臺灣南投地方法院檢察署檢察官以87│
│    │          │24日執畢釋放            │年度偵字第5245、5514、5594、88年│
│    │          │                        │度偵字第739 號為不起訴處分確定  │
│    │          │                        │                                │
├──┼─────┼────────────┼────────────────┤
│再犯│88年間    │送觀察、勒戒，於88年08月│臺灣南投地方法院檢察署檢察官以88│
│    │          │10日執畢釋放            │年度偵字第2401、2534號為不起訴處│
│    │          │                        │分確定                          │
├──┼─────┼────────────┼────────────────┤
│三犯│88年間    │送強制戒治，於90年01月20│臺灣南投地方法院以88年度投刑簡字│
│    │          │日期滿執畢              │第817 號判處有期徒刑4 月確定    │
├──┬─────┼────────────┼────────────────┤
│四犯│95年10月22│無                      │臺灣南投地方法院以95年度訴字第10│
│    │日        │                        │20號定執行刑有期徒刑11月，經臺灣│
│    │          │                        │高等法院臺中分院駁回上訴確定    │
├──┼─────┼────────────┼────────────────┤
│五犯│95年12月19│無                      │臺灣南投地方法院以96年度訴字第24│
│    │日        │                        │2 號定執行刑有期徒刑11月確定    │
├──┼─────┴────────────┴────────────────┤
│本案│96年01月11日為警採尿回溯72小時內某時，施用第一級毒品海洛因            │
│被訴├───────────────────────────────────┤
│犯行│96年01月09日上午10時許，施用第二級毒品安非他命                        │
│    ├───────────────────────────────────┤
│    │96年03月25日為警採尿回溯72小時內某時，施用第二級毒品安非他命          │
└──┴───────────────────────────────────┘


司法院資訊處製作；財團法人民間司法改革基金會備份。
